【裁判字號】    99,易,668
【裁判日期】    991231
【裁判案由】    詐欺
【裁判全文】
臺灣嘉義地方法院刑事判決               99年度易字第668號
公  訴  人  臺灣嘉義地方法院檢察署檢察官
被      告  黃宗
選任辯護人  汪玉蓮律師
上列被告因詐欺案件，經檢察官提起公訴（99年度偵續字第53號
），本院判決如下：
    主  文
黃啟宗無罪。
    理  由
壹、公訴意旨略以：被告黃啟宗與告訴人吳宜斌原係朋友，吳宜
    斌則為聯通汽車貨運有限公司（以下簡稱聯通貨運公司）之
    負責人，黃啟宗因知吳宜斌以經營貨運公司為業，竟基於意
    圖為自己不法所有之犯意，分別於民國96年10月16日前某日
    及96年11、12月間某日，在吳宜斌位於嘉義市○○○路125
    號之營業處所裡，向吳宜斌佯稱欲購買拖車以靠行於吳宜斌
    所經營之貨運公司為由，欲向吳宜斌調借購車資金，吳宜斌
    信以為真，因而陷於錯誤，分別交付如附表所示之支票共5
    紙，詎黃啟宗取得上開支票後，持向郭惠徵貼現，所得款項
    均花用一空，經吳宜斌多次向黃啟宗追討，黃啟宗均避不見
    面，吳宜斌始知受騙，因認被告涉犯刑法第339條第1項之詐
    欺取財罪嫌云云。
貳、證據能力部分：
一、按被告以外之人於審判外之陳述，經當事人於審判程序同意
    作為證據，法院審酌該言詞陳述或書面陳述作成時之情況，
    認為適當者，亦得為證據。當事人、代理人或辯護人於法院
    調查證據時，知有刑事訴訟法第159條第1項不得為證據之情
    形，而未於言詞辯論終結前聲明異議，視為有前項之同意，
    刑事訴訟法第159條之5定有明文。查本件認定事實所援引具
    傳聞性質之言詞或書面證據，除告訴人吳宜斌於98年5月5日
    、98年7月2日（辯護人誤載為97年12月1日）及99年6月25日
    偵訊時所為之陳述、證人林正雄於99年2月25日偵訊時之陳
    述及曾邱素琴於98年7月2日偵訊時之陳述經辯護人聲明異議
    外，其餘證據之證據能力，經提示當事人及辯護人均對之表
    示無意見，並同意有證據能力，亦未於本案言詞辯論終結前
    聲明異議，而本院審酌該等審判外陳述作成當時之過程、內
    容、功能等情況綜合判斷，認具備合法可信之適當性保障而
    具證據能力，得採為認定事實之基礎，合先敘明。
二、次按證人於偵查中或審判中作證，除在法律上有得以拒絕作
    證或不得令其具結之情形以外，均應依法具結，若依法應具
    結而未具結者，其證言即欠缺法定要件，自不能認為具有證
    據能力。經查，本件證人林正雄於99年2月25日偵訊筆錄及
    證人曾邱素琴於98年7月2日之偵訊筆錄均未經具結，該2人
    在法律上復無得以拒絕作證或不得令其具結之情形，故其等
    上開證言均欠缺法定要件，自不能認為具有證據能力。辯護
    人就此部分聲明異議，為有理由，應加以排除。復按被告以
    外之人於審判外之言詞或書面陳述，除法律有規定者外，不
    得作為證據，而被告以外之人於偵查中向檢察官所為之陳述
    ，除顯有不可信之情況者外，得為證據，刑事訴訟法第159
    條第1項及第159條之1第2項分別定有明文。另「被告以外之
    人於審判中有下列情形之一，其於檢察事務官、司法警察官
    或司法警察調查中所為之陳述，經證明具有可信之特別情況
    ，且為證明犯罪事實之存否所必要者，得為證據：一、死亡
    者。二、身心障礙致記憶喪失或無法陳述者。三、滯留國外
    或所在不明而無法傳喚或傳喚不到者。四、到庭後無正當理
    由拒絕陳述者。」，刑事訴訟法第159條之3亦定有明文。經
    查，本件告訴人吳宜斌於98年5月5日及98年7月2日（辯護人
    誤載為97年12月1日）之陳述均是在檢察事務官調查中所為
    之陳述（見98年度交查字第582號卷第7頁、第21頁），而該
    些陳述並無具有可信之特別情況，亦非證明犯罪事實之存否
    所必要者，故不認其具有證據能力，辯護人就此部分聲明異
    議，為有理由，應加以排除。惟告訴人吳宜斌99年6月25日
    偵訊時所為之陳述，係於偵查中向檢察官所為之陳述（見99
    年度偵續字第53號卷第25頁），復查無顯有不可信之情況，
    應認其得為證據，辯護人就此部分聲明異議，難認有理由。
參、實體事項：
一、按犯罪事實應依證據認定之，無證據不得推定其犯罪事實；
    又不能證明被告犯罪者，應諭知無罪之判決，刑事訴訟法第
    154條、第301條第1項分別定有規定。次按事實之認定，應
    憑證據，如未能發現相當證據，或證據不足以證明，自不能
    以推測或擬制之方法為裁判基礎；又告訴人之告訴係以使被
    告受刑事追訴為目的，是其陳述是否與事實相符，仍應調查
    其他證據以資審認；再按被害人就其被害事實所為之陳述，
    係使其所指之加害人受刑事訴追為目的，其與加害人即被告
    在訴訟利害關係上，處於相反之地位，故被害人以證人身分
    就其被害事實予以陳述，如其陳述本身無瑕疵可指，且經調
    查其他必要證據結果，足以擔保其陳述內容確與事實相符，
    固得採為斷罪依據，惟若查無其他證據足以審認其所述確與
    事實相符，自難僅以被害人之片面指述，遽為不利於被告之
    認定。末認定犯罪事實所憑之證據，雖不以直接證據為限，
    間接證據亦包括在內；然而無論直接或間接證據，其為訴訟
    上之證明，須於通常一般之人均不致有所懷疑，而得確信其
    為真實之程度者，始得據為有罪之認定，倘其證明尚未達到
    此一程度，而有合理之懷疑存在時，即無從為有罪之認定；
    另刑法第339條第1項詐欺罪之成立，係以意圖為自己或第三
    人不法之所有，以詐術使人陷於錯誤，而將本人或第三人之
    物交付為構成要件，所謂以詐術使人交付，必須被詐欺人因
    其詐術而陷於錯誤，若所用方法，不能認為詐術，亦不致使
    人陷於錯誤，即不構成該罪。最高法院40年臺上字第89號判
    例、52年臺上字第1300號判例、98年臺上字第5108號判決及
    76年臺上字第4986號判例、46年度臺上字第260號判例可資
    參照。是行為人主觀上，倘非出於意圖為自己或第三人不法
    所有之詐欺犯意，或客觀上所用之方法不能認為詐術，即不
    得以該罪相繩。至於債之關係成立後，如有未依債之本旨履
    行民事債務之情形，在一般社會經驗上可能之原因甚多，縱
    令是出於惡意不為履行，苟無足以證明其在債之關係發生時
    ，自始即具有不法所有意圖之積極證據，亦僅能令負民事債
    務不履行之責任，尚不得據此推定未依約履行之一方具有詐
    欺取財之犯意。
二、訊據被告固不否認曾向告訴人吳宜彬調借支票及曾購買貨車
    之事實，然堅詞否認有何詐欺犯行，辯稱：附表這5張支票
    和購買車子無關，購買車子是伊拿伊老婆的退休金新台幣（
    下同）40萬元購買富邦銀行之支票，以支票及現金付清交給
    林正雄，並非向告訴人所借，而附表這5張支票，其中編號1
    之支票是聯通貨運公司所給付予伊之運費，亦非向告訴人所
    借，附表編號2至編號5等4張支票，才是向告訴人所調借，
    其中附表編號2、4、5伊拿去向郭惠徵調現，用來繳油錢及
    修理車子，附表編號3之支票，則是拿去大林的一家輪胎行
    ，用來支付輪胎的錢，然此些借款，均有用伊之運費來清償
    ，並非向告訴人詐欺所得，縱有未清償之款項，伊於97年4
    、5、6月份之運費告訴人均未給付，事後告訴人又將伊所有
    之車牌號碼853- JF之拖車頭及車牌號碼92-LQ之車斗變賣得
    款20萬元，伊所欠告訴人亦已清償完畢等語。經查：
（一）本件告訴人證述及公訴意旨指述被告涉犯詐欺取財罪嫌之
      行為，為「被告於96年10月16日前某日及96年11、12月間
      某日，在吳宜斌位於嘉義市○○○路125號之營業處所裡
      ，向吳宜斌佯稱欲購買拖車以靠行於吳宜斌所經營之貨運
      公司為由，欲向吳宜斌調借購車資金，致吳宜斌信以為真
      ，因而陷於錯誤，分別交付如附表所示之支票共5紙，而
      被告黃啟宗於取得上開支票後，即持向郭惠徵貼現，將所
      得款項花用一空。」惟查，附表編號1所示金額為93,163
      元之支票乃係聯通貨運公司所給付被告之運費，並非向告
      訴人所調借一情，為被告所供述甚明，此核與證人即告訴
      人所聘用之會計江幸瑩結證述：如果尾數有零頭的都是運
      費，借款都是整數，金額若為93,163元即是公司所給之運
      費等語（見本院卷第174頁、175頁），及證人郭惠徵結證
      述：票號AV0000000號金額為93,163元之支票係被告跑車
      所獲得之運費等語相符（見本院卷第201頁），足見附表
      編號1支票係被告載貨所得之運費，並非向告訴人所調借
      ；而附表編號3之支票雖係向告訴人調借，但被告是持以
      支付嘉義縣大林鎮佶泰輪胎行之輪胎錢，並非向郭惠徵調
      現一情，亦據證人郭惠徵於本院結證甚明（見本院卷第20
      1 頁至203頁），復有台灣中小企業銀行嘉義分行所提供
      之支票號碼AV0000000之支票影本其背書載有「佶泰輪胎
      行」可佐，告訴人之證述及公訴意旨就此部分與事實不符
      ，不可採憑。
（二）再查，如附表所示編號1、3、4之支票，是聯通貨運公司
      於97年1月17日請領，而如附表所示編號2、5 之支票是聯
      通貨運公司於97年3月27日請領一情，有臺灣中小企業銀
      行嘉義分行99年12月14日之回函1紙在卷可稽（見本院卷
      第194頁），是被告應係在聯通公司請領支票後亦即97年1
      月17日後及97年3月27日後，方有可能向告訴人借用附表
      所示之5張支票一情，應可認定，故公訴意旨及告訴人於
      本院之證述指稱：「告訴人於96年10月16日前某日及96年
      11、12月間某日，先後向被告借得該5張支票」云云，亦
      難認為真實。
（三）又查，被告當時所購買車牌號碼為853-JF之拖車頭及車牌
      號碼92-LQ之車斗兩者價金合計43萬元係由被告以部分現
      金及其配偶李碧霞向富邦銀行購買銀行支票來支付，並非
      以附表所示之支票來支付一情，業據證人李碧霞於偵查時
      證述甚明，復有被告所提出之富邦銀行購買支票聲請書及
      富邦銀行金額為40萬元之支票影本可佐，而該富邦銀行支
      票背面確有拖車出賣人林正雄提示付款之背書，足見購車
      車款確由被告以部分現金及其配偶李碧霞向富邦銀行購買
      之銀行支票來支付，附表所示5張支票，應與被告購車無
      關連。
（四）復查，被告先後曾有兩台車登記靠行於告訴人所經營之聯
      通貨運公司，最先一台車牌號碼為IE-213號之20噸貨車早
      於96年2月26日即登記靠行聯通貨運公司，之後另一台車
      牌號碼853-JF號之拖車頭及車牌號碼92-LQ號之車斗則於
      96年11月14日及96年11月16日登記靠行於聯通貨運公司一
      情，亦有嘉義區監理所雲林監理站98年6月15日回函及嘉
      義區監理所嘉義市監理站99年10月28日回函所附之汽車過
      戶登記書影本及汽車各項異動登記書影本附卷可按（見98
      年度交查字第582號卷第15頁及18頁、本院卷第58頁），
      是被告所購買之貨車，至少於96年11月16日前均已登記靠
      行於告訴人所經營之聯通貨運公司名下，而汽車過戶登記
      需要聯通貨運公司之公司章及告訴人之印章一情，亦有上
      開過戶登記書影本可證，告訴人難謂其不知被告所購買之
      貨車至少於96年11月16日前均已登記靠行於伊所經營之聯
      通貨運公司名下。而被告於97年1月17日後方向告訴人調
      借如附表所示之支票一情，業如前述，則以此推論，告訴
      人既知被告所購買之車輛（包括車牌號碼為IE-213號之貨
      車或車牌號碼為853-JF之拖車頭及車牌號碼92-LQ之車斗
      ），於96年11月16日前均已登記於伊所經營之聯通貨運公
      司名下，被告又如何會於97年1月17日後再以其欲購買上
      開車輛靠行為由，向告訴人調借如附表所示之5張支票，
      告訴人又如何會相信此一事由進而出借如附表所示之5張
      支票，公訴意旨及告訴人於本院之證述指稱被告黃啟宗佯
      稱欲購買拖車以靠行於吳宜斌所經營之貨運公司為由，向
      吳宜斌詐得如附表所示之支票云云，不僅與常理不符，亦
      與卷證資料所顯示時間不符，自難認其所述為真實。
（五）末按民事債務人未依債之本旨履行給付之情況，在一般社
      會經驗上原因眾多，其因不可歸責之事由無法給付，或因
      合法得對抗他造主張抗辯而拒絕給付，其至債之關係成立
      後，始行惡意遲延給付，皆有可能，非必均出於自始無意
      給付之詐欺犯罪一端，苟無足可認其自始具有不法所有意
      圖之積極證據，縱令於債之關係成立後，惡意不為給付，
      亦僅能令負民事上遲延給付責任。本件被告雖自承如附表
      所示編號2至編號5之4張支票（金額合計357,200元），為
      其向告訴人所調借，然查，被告在97年6月份前均在聯通
      貨運公司靠行運貨一情，為告訴人所不否認，告訴人當時
      需每半月給付被告運費一情，亦為告訴人所證述在卷（見
      本院卷第123頁），而被告所有車牌號碼為853-JF號之拖
      車頭及車牌號碼92-LQ號之車斗當時均登記在告訴人所經
      營之聯通貨運公司名下一情，亦有汽車過戶登記書影本可
      證，另該拖車頭及車斗事後亦遭告訴人私自變賣得款195,
      000元一情，亦為告訴人所自承（見本院卷第127頁），是
      被告於向告訴人調借編號2至5之4張支票時，實際有陸續
      可得之運費及拖車頭與車斗可供清償擔保，難謂其於借款
      當時無清償能力，是被告在借款當時主觀上既非出於意圖
      為自己或第三人不法所有之詐欺犯意，而客觀上所用之借
      款方法亦不能認為是詐術，殊不能據以其事後發生債務不
      履行爭議，逕為推測其在借款之初即具有詐欺之犯意，而
      用詐欺罪相繩。
三、綜上，本件告訴人之陳述經調查其他證據，其陳述內容與真
    實相違，無足可採，而被告所辯其並無詐欺犯意，不僅與常
    情無違，且與卷證資料所顯現之證據相符，因此，本件應僅
    屬民事債務不履行糾紛範疇。依前揭說明，公訴人所舉證據
    既不能使本院達於確信其犯行為真實之程度，復未能提出其
    他積極證據足證被告有何前揭詐欺罪行，自應為被告無罪之
    諭知。
據上論斷，應依刑事訴訟法第三百零一條前段判決如主文。
本案經檢察官曹合一到庭執行職務
中    華    民    國    99    年    12    月    31    日
                  刑事第二庭  審判長法  官  沈福財
                                    法  官  卓春慧
                                    法  官  黃明展
以上正本證明與原本無異。
如不服本判決應於收受判決後10日內向本院提出上訴書狀，並應
敘述具體理由；其未敘述上訴理由者，應於上訴期間屆滿後20日
內向本院補提理由書（均須按他造當事人之人數附繕本）「切勿
逕送上級法院」。告訴人或被害人如對於本判決不服者，應具備
理由請求檢察官上訴，其上訴期間之計算係以檢察官收受判決正
本之日期為準。
中    華    民    國    99    年    12    月    31    日
                                    書記官  張宇安
附表：
    ┌──┬────┬────┬─────┬──────────┬─────┐
    │編號│ 發票人 │到期日  │票面金額（│付款銀行            │支票號碼  │
    │    │        │        │新台幣）  │                    │          │
    ├──┼────┼────┼─────┼──────────┼─────┤
    │ １ │聯通貨運│97年6月 │93,163元  │台灣中小企業銀行嘉義│AV0000000 │
    │    │公司    │12日    │（起訴書誤│分行                │          │
    │    │        │        │載為60,000│                    │          │
    │    │        │        │元）      │                    │          │
    ├──┼────┼────┼─────┼──────────┼─────┤
    │ ２ │同上    │97年6月 │100,000元 │同上                │AV0000000 │
    │    │        │15日    │          │                    │          │
    ├──┼────┼────┼─────┼──────────┼─────┤
    │ ３ │同上    │97年6月 │47,200元  │同上                │AV0000000 │
    │    │        │25日    │          │                    │          │
    ├──┼────┼────┼─────┼──────────┼─────┤
    │ ４ │同上    │97年7月 │110,000元 │同上                │AV0000000 │
    │    │        │5日     │          │                    │          │
    ├──┼────┼────┼─────┼──────────┼─────┤
    │ ５ │同上    │97年8月5│100,000元 │同上                │AV0000000 │
    │    │        │日      │          │                    │          │
    └──┴────┴────┴─────┴──────────┴─────┘

司法院資訊處製作；財團法人民間司法改革基金會備份。
